---
title: "Aprašomoji_statistika"
author: "Domantas Gudas"
date: "2026-04-22"
output: 
  html_document:
    toc: true
    toc_float: true
    number_sections: true
    theme: readable
---

# Užsikrauname bibliotekas

```{r, echo=FALSE, warning = FALSE, message = FALSE}
library(biostats)
library(dplyr)
library(readr)
library(ggplot2)
library(tidyr)
library(gridExtra)
```

# Užsikrauname duomenis
```{r, echo=FALSE, warning = FALSE, message = FALSE}
df <- read_delim("~/Desktop/Bakalauras/Final.csv", 
                 delim = ";", 
                 locale = locale(encoding = "Windows-1257"))
names(df)[names(df) == "˙ASM_ID"] <- "ASM_ID"

```

# Susitvarkome duomenis 
```{r, echo=FALSE, warning =FALSE, message = FALSE}
df <- df %>%
  mutate(
    ASM_ID = as.character(ASM_ID),
    
    ASM_LYTIS = factor(ASM_LYTIS),
    
    across(ends_with("_date"), ~ as.Date(.x, format = "%Y.%m.%d")),
    
    across(
      c(
        death, Cancer:Renal_Failure,
        CV_death_primary,
        CV_death_primary_AR_related,
        CV_death_related,
        MACCE1, MACCE2, MACCE3
      ),
      ~ factor(.x, levels = c(0, 1))
    ),
    
    across(
      c(
        AMZIUS2016PR,
        outpatient_I50_count,
        inpatient_I50_count,
        disease_count,
        ends_with("_FU")
      ),
      as.numeric
    )
  )
```
Praleistų reikšmių pas mus nėra.
```{r, echo=FALSE, message = FALSE, warning = FALSE}
anyNA(df)
```
# Aprašomosios statistikos apibendrinimas
```{r, echo=FALSE}
summary_table(df, exclude = c('ASM_ID', 'death_date', 'CV_death_primary_date',
                            'CV_death_primary_AR_date','CV_death_related_date',
                              'MACCE1_date','MACCE2_date','MACCE3_date'))
```
Normalumo tikrinimą daro su shapiro wilk testu, o jis leidžia tik atlikti testą, kai imties dydis tarp 3 ir 5000. Todėl normalu, kad visos reikšmės gaunasi NA. Reikės tikrinti kvantilius.

# Lytis
```{r, echo=FALSE}
sex_df <- df %>%
  filter(!is.na(ASM_LYTIS)) %>%
  count(ASM_LYTIS) %>%
  mutate(
    percent = n / sum(n) * 100,
    label = paste0(ASM_LYTIS, "\n", round(percent, 1), "%")
  )


ggplot(sex_df, aes(x = "", y = n, fill = ASM_LYTIS)) +
  geom_col(width = 1, color = "white") +
  coord_polar(theta = "y") +
  geom_text(
    aes(label = label),
    position = position_stack(vjust = 0.5),
    size = 4,
    color = "white"
  ) +
  labs(
    title = "Tiriamųjų pasiskirstymas pagal lytį",
    fill = "Lytis"
  ) +
  theme_void(base_size = 13) +
  theme(
    plot.title = element_text(hjust = 0.5),
    legend.position = "right"
  )

```

# Amžius

```{r, echo=FALSE}
ggplot(df, aes(sample = AMZIUS2016PR)) +
  stat_qq(color = "#2C3E50", alpha = 0.4) +
  stat_qq_line(color = "#E74C3C", linewidth = 1) +
  labs(
    title = "Amžiaus kvantilių (QQ) grafikas",
    subtitle = "Palyginimas su teoriniu normaliuoju skirstiniu",
    x = "Teoriniai kvantiliai",
    y = "Empiriniai kvantiliai"
  ) +
  theme_minimal(base_size = 13)

```

```{r, echo=FALSE}
ggplot(df, aes(x = AMZIUS2016PR)) +
  geom_histogram(
    aes(y = after_stat(density)),
    bins = 50,
    fill = "#3498DB",
    color = "white",
    alpha = 0.7
  ) +
  geom_density(
    color = "#E74C3C",
    linewidth = 1.2
  ) +
  labs(
    title = "Amžiaus pasiskirstymas",
    x = "Amžius",
    y = "Tankis"
  ) +
  theme_minimal(base_size = 13)

```

```{r, echo=FALSE}
ggplot(df, aes(x = AMZIUS2016PR)) +
  geom_histogram(
    aes(y = after_stat(density)),
    bins = 50,
    fill = "#3498DB",
    color = "white",
    alpha = 0.6
  ) +
  geom_density(
    color = "#2C3E50",
    linewidth = 1.1
  ) +
  geom_vline(
    aes(xintercept = mean(AMZIUS2016PR)),
    color = "#E74C3C",
    linewidth = 1,
    linetype = "solid"
  ) +
  geom_vline(
    aes(xintercept = median(AMZIUS2016PR)),
    color = "#27AE60",
    linewidth = 1,
    linetype = "dashed"
  ) +
  facet_wrap(~ ASM_LYTIS) +
  labs(
    title = "Amžiaus pasiskirstymas pagal lytį",
    subtitle = "Raudona linija – vidurkis, žalia punktyrinė – mediana",
    x = "Amžius",
    y = "Tankis"
  ) +
  theme_minimal(base_size = 13)

```

```{r, echo=FALSE}
ggplot(df, aes(sample = AMZIUS2016PR)) +
  stat_qq(alpha = 0.4, color = "#2C3E50") +
  stat_qq_line(color = "#E74C3C", linewidth = 1) +
  facet_wrap(~ ASM_LYTIS) +
  labs(
    title = "Amžiaus kvantilių grafikas pagal lytį",
    x = "Teoriniai kvantiliai",
    y = "Empiriniai kvantiliai"
  ) +
  theme_minimal(base_size = 13)

```

```{r, echo=FALSE}
age_minmax <- df %>%
  filter(!is.na(AMZIUS2016PR), !is.na(ASM_LYTIS)) %>%
  group_by(ASM_LYTIS) %>%
  summarise(
    N = n(),
    Min = min(AMZIUS2016PR),
    Max = max(AMZIUS2016PR),
    Mean = mean(AMZIUS2016PR),
    Median = median(AMZIUS2016PR),
    SD = sd(AMZIUS2016PR),
    .groups = "drop"
  )

knitr::kable(
  age_minmax,
  col.names = c("Lytis", "N", "Min amžius", "Max amžius", "Vidurkis", "Mediana", "SD"),
  caption = "AMZIUS2016PR aprašomoji statistika pagal lytį",
  digits = 1
)

```

# Hospitalizacijos ir paslaugos
```{r, echo=FALSE, warning=FALSE, message = FALSE}
count_df <- df %>%
  select(outpatient_I50_count, inpatient_I50_count) %>%
  pivot_longer(cols = everything(), names_to = "Type", values_to = "Count")

count_df <- count_df %>%
  mutate(Vizitai = ifelse(Count > 0, "Vizitai", "Nėra vizitų"))

zero_summary <- count_df %>%
  group_by(Type, Vizitai) %>%
  summarise(n = n()) %>%
  mutate(percent = n / sum(n) * 100)

ggplot(zero_summary, aes(x = Type, y = percent, fill = Vizitai)) +
  geom_col(position = "stack") +
  geom_text(aes(label = paste0(round(percent, 1), "%")), position = position_stack(vjust = 0.5), color = "white") +
  labs(
    title = "Pacientai su bent viena arba nei vienos hospitalizacijos dalis",
    x = "",
    y = "Procentas"
  ) +
  scale_fill_manual(values = c("Vizitai" = "#2ECC71", "Nėra vizitų" = "#E74C3C")) +
  theme_minimal()

```

# Mirtys
```{r, echo=FALSE}
death_df <- df %>%
  filter(!is.na(death)) %>%
  mutate(
    death_status = factor(death, levels = c(0,1), labels = c("Gyvas", "Miręs"))
  ) %>%
  count(death_status) %>%
  mutate(
    percent = n / sum(n) * 100,
    label = paste0(death_status, "\n", round(percent, 1), "%")
  )

ggplot(death_df, aes(x = "", y = n, fill = death_status)) +
  geom_col(width = 1, color = "white") +
  coord_polar(theta = "y") +
  geom_text(
    aes(label = label),
    position = position_stack(vjust = 0.5),
    size = 4,
    color = "white"
  ) +
  scale_fill_manual(
    values = c("Miręs" = "#B22222", "Gyvas" = "#2ECC71")
  ) +
  labs(
    title = "Mirties atvejų pasiskirstymas",
    fill = "Būsena"
  ) +
  theme_void(base_size = 13) +
  theme(
    plot.title = element_text(hjust = 0.5),
    legend.position = "right"
  )
```

```{r, echo=FALSE}
# Vyrams
male_df <- df %>%
  filter(!is.na(death), ASM_LYTIS == "M") %>%
  mutate(death_status = factor(death, levels = c(0,1), labels = c("Gyvas", "Miręs"))) %>%
  count(death_status) %>%
  mutate(
    percent = n / sum(n) * 100,
    label = paste0(death_status, "\n", round(percent,1), "%")
  )

# Moterims
female_df <- df %>%
  filter(!is.na(death), ASM_LYTIS == "V") %>%
  mutate(death_status = factor(death, levels = c(0,1), labels = c("Gyvas", "Miręs"))) %>%
  count(death_status) %>%
  mutate(
    percent = n / sum(n) * 100,
    label = paste0(death_status, "\n", round(percent,1), "%")
  )

# Pie charts
p_male <- ggplot(male_df, aes(x = "", y = n, fill = death_status)) +
  geom_col(width = 1, color = "white") +
  coord_polar(theta = "y") +
  geom_text(aes(label = label), position = position_stack(vjust = 0.5),
            size = 4, color = "white") +
  scale_fill_manual(values = c("Gyvas" = "#2ECC71", "Miręs" = "#B22222")) +
  labs(title = "Vyras", fill = "Būsena") +
  theme_void(base_size = 13) +
  theme(plot.title = element_text(hjust = 0.5, size = 16, face = "bold"))

p_female <- ggplot(female_df, aes(x = "", y = n, fill = death_status)) +
  geom_col(width = 1, color = "white") +
  coord_polar(theta = "y") +
  geom_text(aes(label = label), position = position_stack(vjust = 0.5),
            size = 4, color = "white") +
  scale_fill_manual(values = c("Gyvas" = "#2ECC71", "Miręs" = "#B22222")) +
  labs(title = "Moteris", fill = "Būsena") +
  theme_void(base_size = 13) +
  theme(plot.title = element_text(hjust = 0.5, size = 16, face = "bold"))

# Išdėstome šalia
gridExtra::grid.arrange(p_male, p_female, ncol = 2)

```
# Ligos
```{r, echo=FALSE, fig.width=9, fig.height=8}
library(tidyverse)

comorb_counts <- df %>%
  summarise(across(everything(), ~sum(. == 1, na.rm = TRUE))) %>%
  pivot_longer(cols = everything(), names_to = "Comorbidity", values_to = "Count")

comorb_top20 <- comorb_counts %>%
  filter(!Comorbidity %in% c(
    "MACCE1", "MACCE2", "MACCE3", "death", 
    "CV_death_primary", "CV_death_related", 
    "CB_death_primary_AR_related", "CV_death_primary_AR_related",
    "inpatient_I50_count", "outpatient_I50_count", "disease_count" 
  )) %>%

  mutate(Comorbidity = recode(Comorbidity,
    "Hypertension" = "Arterinė hipertenzija",
    "Ischemic_Heart_Disease" = "Išeminė širdies liga",
    "Osteoarthritis" = "Osteoartritas",
    "Back_Pain" = "Nugaros skausmas",
    "Dyslipidemia" = "Dislipidemija",
    "Diabetes" = "Cukrinis diabetas",
    "COPD" = "LOPL",
    "Stroke" = "Insultas",
    "Cancer" = "Vėžys",
    "Glaucoma" = "Glaukoma",
    "Dementia" = "Demencija",
    "Renal_Failure" = "Inkstų nepakankamumas",
    "Osteoporosis" = "Osteoporozė",
    "Hearing_Loss" = "Klausos sutrikimas",
    "Obesity" = "Nutukimas",
    "Anaemia" = "Anemija",
    "Hypothyroidism" = "Hipotireozė",
    "Atrial_Fibrillation" = "Prieširdžių virpėjimas",
    "Asthma" = "Astma",
    "Liver_Disease" = "Kepenų ligos",
    "Gout" = "Podagra",
    "Mental_Disorders" = "Psichologiniai_sutrikimai",
    "Heart_Failure" = "Širdies nepakankamumas"
  )) %>%
  slice_max(order_by = Count, n = 20)

ggplot(comorb_top20, aes(x = Count, y = reorder(Comorbidity, Count))) +
  geom_col(fill = "steelblue", width = 0.7) +
  geom_text(aes(label = format(Count, big.mark = " ")), 
            hjust = -0.2, size = 3.5) + 
  scale_x_continuous(expand = expansion(mult = c(0, 0.2)), 
                     labels = scales::label_number(big.mark = " ")) +
  labs(
    title = "20 dažniausiai pasitaikančių diagnozių",
    x = "Pacientų skaičius",
    y = NULL
  ) +
  theme_minimal(base_size = 12) +
  theme(
    panel.grid.major.y = element_blank(),
    plot.title = element_text(face = "bold", size = 14),
    axis.text.y = element_text(size = 10, color = "black")
  )
```

```{r, echo=FALSE, fig.width=12, fig.height=8}
library(tidyverse)
library(tidytext)

comorb_sex_counts <- df %>%
  group_by(ASM_LYTIS) %>%
  summarise(across(everything(), ~sum(. == 1, na.rm = TRUE))) %>%
  pivot_longer(cols = -ASM_LYTIS, names_to = "Comorbidity", values_to = "Count")

top_comorbidities <- comorb_sex_counts %>%

  filter(!Comorbidity %in% c(
    "MACCE1", "MACCE2", "MACCE3", "death", 
    "CV_death_primary", "CV_death_related", 
    "CB_death_primary_AR_related", "CV_death_primary_AR_related",
    "inpatient_I50_count", "outpatient_I50_count", "disease_count", "Heart_Failure"
  )) %>%

  mutate(Comorbidity = recode(Comorbidity,
    "Hypertension" = "Arterinė hipertenzija",
    "Ischemic_Heart_Disease" = "Išeminė širdies liga",
    "Osteoarthritis" = "Osteoartritas",
    "Back_Pain" = "Nugaros skausmas",
    "Dyslipidemia" = "Dislipidemija",
    "Diabetes" = "Cukrinis diabetas",
    "COPD" = "LOPL",
    "Stroke" = "Insultas",
    "Cancer" = "Vėžys",
    "Glaucoma" = "Glaukoma",
    "Dementia" = "Demencija",
    "Renal_Failure" = "Inkstų nepakankamumas",
    "Osteoporosis" = "Osteoporozė",
    "Hearing_Loss" = "Klausos sutrikimas",
    "Obesity" = "Nutukimas",
    "Anaemia" = "Anemija",
    "Hypothyroidism" = "Hipotireozė",
    "Atrial_Fibrillation" = "Prieširdžių virpėjimas",
    "Asthma" = "Astma",
    "Liver_Disease" = "Kepenų ligos",
    "Gout" = "Podagra",
    "Mental_Disorders" = "Psichologiniai sutrikimai"
  )) %>%

  group_by(ASM_LYTIS) %>%
  slice_max(order_by = Count, n = 15, with_ties = FALSE) %>%
  ungroup()


ggplot(top_comorbidities, aes(x = Count, y = reorder_within(Comorbidity, Count, ASM_LYTIS), fill = as.factor(ASM_LYTIS))) +
  geom_col(show.legend = FALSE) +
  tidytext::scale_y_reordered() +
  facet_wrap(~ASM_LYTIS, scales = "free_y") +
  scale_fill_brewer(palette = "Set1") + 
  geom_text(aes(label = format(Count, big.mark = " ")), 
            hjust = -0.1, size = 4) +
  scale_x_continuous(expand = expansion(mult = c(0, 0.4)), labels = scales::label_number(big.mark = " ")) +
  labs(
    title = "Pagrindinių diagnozių pasiskirstymas pagal lytį",
    x = "Pacientų skaičius",
    y = NULL
  ) +
  theme_minimal(base_size = 14) +
  theme(
    strip.text = element_text(face = "bold", size = 16),
    panel.spacing = unit(3, "lines"),
    plot.title = element_text(face = "bold"),
    axis.text.y = element_text(size = 11, color = "black")
  )
```